【裁判字號】    95,保險上更(一),5
【裁判日期】    970604
【裁判案由】    給付保險金
【裁判全文】
臺灣高等法院高雄分院民事判決     95年度保險上更(一)字第5號
上  訴  人  乙○○
訴訟代理人  戊○○（原名郭麗珠）
上  訴  人  裕融企業股份有限公司
法定代理人  庚○○
共      同
訴訟代理人  丙○○
被 上訴 人  新光產物保險股份有限公司
法定代理人  甲○○
訴訟代理人  張立業律師
複 代理 人  王世豪律師
上列當事人間請求給付保險金事件，上訴人對於民國92年9 月26
日臺灣高雄地方法院92年度保險字第14號第一審判決提起上訴，
經最高法院第1 次發回更審，本院於97年5 月21日言詞辯論終結
，判決如下：
    主  文
上訴駁回。
第二審及發回前第三審訴訟費用由上訴人負擔。
    事實及理由
一、上訴人起訴主張：上訴人乙○○於民國91年3 月間以新台幣
    （下同）260 萬元向訴外人丁○○購得牌照號碼5D-5050 號
    之自小客車（下稱系爭車輛），於辦畢過戶登記，即向被上
    訴人投保汽車竊盜損失險，保險金額為286 萬元，豈料系爭
    車輛於同年6 月3 日在高雄縣茄定鄉失竊，乙○○除立即向
    管區派出所報案外，並於同年月4 日向被上訴人申辦理賠，
    被上訴人依約應賠付保險金231 萬6600元，詎被上訴人拒不
    理賠，乙○○已將上揭保險金債權中之69萬5000元移轉予上
    訴人裕融企業股份有限公司（下簡稱裕融公司）等情，爰分
    別依保險契約及債權契約之法律關係，求為命被上訴人給付
    乙○○165 萬1600元及加付法定遲延利息，給付裕融公司66
    萬5000元之判決。並陳明願供擔保請准宣告假執行。原審為
    上訴人全部敗訴之判決，乙○○於本院聲明：(一)原判決關於
    駁回乙○○後開第二項部分廢棄。(二)上開廢棄部分，被上訴
    人應給付乙○○162 萬1600元及自92年3 月19日起至清償日
    止，按年息5%計算之利息。裕融公司於本院聲明：(一)原判決
    關於駁回裕融公司後開第二項部分廢棄。(二)被上訴人應給付
    裕融公司66萬5000元。（本院前審除就裕融公司為全部勝訴
    判決外，並就乙○○請求162 萬1600元本息部分為其勝訴判
    決，而駁回其餘上訴，乙○○就其敗訴部分依法不得上訴，
    已告確定）。
二、被上訴人則以：系爭車輛之車籍資料係屬偽造，保險契約之
    標的物自始不存在，保險契約並不成立。且系爭車輛既為贓
    車，乙○○並非善意取得，對於系爭車輛無保險利益，保險
    契約應屬無效等語，資為抗辯。於本院聲明：上訴駁回。
三、兩造不爭執之事項：
  (一)上訴人乙○○於91年3 月間就系爭車輛向被上訴人投保汽車
    竊盜損失險，保險金額為286 萬元，而系爭車輛於同年6 月
    3 日在高雄縣茄定鄉失竊尚未尋獲，上訴人乙○○曾向上訴
    人裕融公司辦理動產抵押借款，嗣於92年6 月18日將上開保
    險金債權於69萬5000元部分讓與上訴人裕融公司，上訴人裕
    融公司乃依據上揭債權移轉契約，具狀向原審聲請承當訴訟
    ，原審已將承當訴訟聲請狀繕本送達被上訴人。
  (二)系爭車輛係丁○○於91年1 月29日在交通部公路總局台北市
    監理處（下稱台北市監理處）辦理新領牌照，同年3 月12日
    在台南監理站辦理過戶予己○○，同年3 月20日又在台南監
    理站辦理過戶予乙○○。
四、兩造爭執之事項：系爭車輛之車籍資料是否屬偽造？系爭車
    輛是否為贓車？乙○○對系爭車輛有無保險利益？乙○○是
    否非善意買受系爭車輛？本院判斷如下：
  (一)被上訴人主張系爭車輛之新領牌照登記書係屬偽造，系爭車
    輛為贓車，雖為上訴人所否認，惟查本院向台北監理處調取
    系爭車輛之新領牌照登記書（本院卷(一)65頁），送請交通部
    公路總局函轉中華賓士汽車股份有限公司（下稱中華賓士公
    司），由該公司承辦代理檢驗單位調閱原備存資料鑑定結果
    ，查知系爭牌照登記書之內容包括檢驗單位戳章、車身、引
    擎號碼等，有多處疑點，有中華賓士公司函（本院卷(一)97頁
    ）可稽。依中華賓士公司函附供比較之資料顯示：系爭牌照
    登記書與中華賓士公司原備存之牌照登記書上左上角之流水
    號碼雖相同，但前者「戶籍地址」欄為人工填寫，後者為電
    腦套印，另前者記載之車身、引擎號碼、型式、檢驗員及檢
    驗日期，均與後者所載不同；甚至「檢驗單位及代號」欄內
    所蓋「臺灣省政府交通處委託中華賓士汽車股份有限公司全
    興廠辦理進口小型車申請牌照檢驗專用章」之多處字體及外
    框亦均不同（本院卷(一)98至101 頁），亦為上訴人所不爭（
    本院卷(一)113 頁），參以上開中華賓士公司查無系爭牌照登
    記書所載車身、引擎號碼、型式為Ｃ320 之汽車，亦有中華
    賓士公司函所附比較資料載明可按（本院卷(一)98頁），從上
    開客觀存在之情形，足認系爭車輛之新領牌照登記書係屬偽
    造甚明。是被上訴人主張系爭車輛係屬贓車，故而偽造該新
    領牌照登記書，請領車牌，應屬可採。
  (二)按保險契約，由保險人於同意要保人聲請後簽訂。又要保人
    或被保險人，對於保險標的物無保險利益者，保險契約失其
    效力。保險法第44條第1 項、第17條分別定有明文。次按以
    動產所有權或其他物權之移轉或設定為目的，而善意受讓該
    動產之占有者，縱其讓與人無讓與之權利，其占有仍受法律
    之保護。又動產之受讓人占有動產，而受關於占有規定之保
    護者，縱讓與人無移轉所有權之權利，受讓人仍取得所有權
    ，固為民法第948 條、第801 條所明定。惟讓與人如無讓與
    其所有權之權利，而受讓人又非善意者，並不因此而取得所
    有權（最高法院81年度台上字第2937號判決意旨參照）。經
    查乙○○以登記其名下之系爭車輛向被上訴人投保汽車竊盜
    損失險，雙方於91年3 月20日簽訂保險契約，有車號查詢汽
    車車籍及汽車保險單在卷可稽（一審卷9 、25頁）；且乙○
    ○主張系爭車輛經被上訴人之公司職員莊耀章勘驗後，雙方
    始訂立保險契約等情，為被上訴人所不爭（本院卷(一)139 頁
    ），堪認乙○○於投保時占有系爭車輛，經被上訴人同意而
    簽訂保險契約，該保險契約已成立。被上訴人以系爭車輛之
    車籍資料係屬偽造，辯稱保險契約不成立云云，並非可採。
    又被上訴人以乙○○就其向丁○○買受系爭車輛，前後出現
    數種不同說詞，主張乙○○並非善意取得，雖為上訴人所否
    認，並稱：丁○○因積欠乙○○債務，因此將系爭車輛處分
    與己○○，就其處分所得抵償債務，詎己○○無法辦理汽車
    貸款，旋即解約，再由丁○○與乙○○簽訂汽車買賣合約書
    ，由己○○名下直接過戶予乙○○，乙○○係善意取得系爭
    車輛等語。然乙○○於原審起訴係主張系爭汽車係伊於91年
    3 月19日以260 萬元價金，向丁○○所購得，且依乙○○所
    提出之汽車買賣合約書記載簽約時交付定金80萬元，餘款18
    0 萬元應於91年3 月26日以前，以現金一次付清予丁○○等
    情，則倘系爭車輛係因丁○○欠乙○○債務而出售過戶給乙
    ○○，並以部分價金抵償丁○○積欠乙○○之債務，何以系
    爭車輛買賣合約書卻約定乙○○須交付丁○○80萬元定金及
    180 萬元尾款，已與常情有違。且乙○○果真以260 萬元向
    丁○○買受系爭車輛，此鉅額價金之交付，理應慎重且明確
    ，惟乙○○訴訟代理人於96年1 月4 日在本院陳述：「由丁
    ○○跟乙○○簽訂買賣汽車合約書，因為丁○○欠乙○○20
    0 萬元債務，這部車賣給乙○○260 萬元，以其中200 萬元
    抵債，其餘60萬元交給丁○○。」（本院卷(一)50頁），嗣於
    96年5 月10日提出民事準備狀(一)又改稱：乙○○與丁○○之
    債權債務關係，係雙方因賭博所產生之債務，丁○○共積欠
    乙○○80萬元。丁○○為清償其積欠乙○○之債務，遂將其
    所有之系爭車輛以總價260 萬元出賣予乙○○，其中80萬元
    價金以丁○○積欠乙○○之80萬元抵償，其餘180 萬元價金
    由乙○○之妻郭麗珠約於91年3 、4 月間分3 次支付，前2
    次向郵局及銀行各提領80萬元、60萬元交付丁○○，尾款40
    萬元由乙○○於91年3 月21日向上訴人裕融企業股份有限公
    司以動產抵押方式貸得60萬元，再以其中40萬元交付丁○○
    等語（本院卷(一)81頁）。乙○○就其積欠丁○○之債務金額
    ，先稱200 萬元，嗣改稱80萬元，價金尾款先稱60萬元，嗣
    改稱40萬元，陳述前後不一，與常情不合。雖上訴人主張其
    於96年5 月10日所提民事準備狀(一)之陳述係將買賣情況記載
    更明確，並非前後陳述不一。惟乙○○前後所稱之債務金額
    及價金尾款差距甚大，其所稱付款情節復與其於96年10月19
    日於本院所稱：小郭（指丁○○）說因為他有欠我一些錢，
    乾脆車子賣給我260 萬元，扣掉他對我的欠款80萬元，我又
    貸款60萬元給他，自己又拿出120 萬元給他等情（本院卷(一)
    104 頁）不符，顯係為吻合其於91年3 月21日向裕融公司以
    動產抵押方式貸得60萬元一情臨訟編纂之詞，參以證人丁○
    ○到庭證述其與乙○○不認識，並未出售系爭車輛予乙○○
    等情，足認乙○○所稱丁○○積欠伊賭債未還，乃將系爭車
    輛出售予伊，並以部分價金抵償債務云云，應非實情，不足
    以認定其有以260 萬元代價取得該車，自難認乙○○對於系
    爭車輛係屬贓車並無認識。從而被上訴人主張乙○○占有系
    爭車輛並非善意，不能依上開民法規定，取得系爭車輛所有
    權，對於系爭車輛並無保險利益等語，足堪採信。
  (三)至上訴人雖稱：系爭車輛業經監理站為二次合法移轉登記，
    就一般人而言，皆認為車輛之權利應無可疑，即使系爭車輛
    牌照登記證明書經證明其係偽造，但觀之監理站之專業人員
    尚且無法發現而為過戶移轉登記，又如何苛責乙○○應查明
    確知其是否為偽造。且證人己○○於96年9 月17日陳述其確
    實有向丁○○購買系爭車輛，並經監理站移轉過戶登記完成
    ，嗣因無法辦理貸款分期，又將系爭車輛售與乙○○，並向
    監理站辦理過戶移轉登記完成，由此可證乙○○與己○○所
    為系爭車輛之買賣契約確實合法成立生效，並已由乙○○取
    得系爭車輛之所有權等語。惟查汽車在監理機關所為過戶，
    屬於行政上之監理事務，不生物權移轉之效力（最高法院71
    年度台上字第3923號判例參照）。且監理機關受理民眾申請
    辦理過戶登記，對於證件之真偽，除為肉眼明顯可辨係偽、
    變造者外，僅就申請人所提出之車籍證明文件書面審核，形
    式核對來歷憑證等文件內容及牌照登記書所載內容相符，即
    予以受理登記，並不負實質審查責任，故尚不得以系爭車輛
    業經向監理機關辦理過戶登記予乙○○，遽謂乙○○已取得
    系爭車輛所有權。又證人己○○係證述：我要買一輛車，我
    是經由洪誌隆先生幫我尋找，這輛車原本就是丁○○的，洪
    誌隆幫我找到這部車，我就向丁○○買這部車，多少錢買，
    時間太久，我已經忘記了，當時我要辦理汽車貸款，銀行審
    核沒有通過，變成我無法買這部車，後來也是經由洪誌隆先
    生幫我處理．．．由他去尋找買主，他找到乙○○，所以，
    才把汽車過戶給乙○○，也是洪誌隆去辦理過戶的。我買這
    輛車沒有買成，也沒有付車款。（證人買這部車時，有無見
    過丁○○？）我沒有見過等語（本院卷(一)114 至115 頁）。
    證人洪誌隆則證述：我在汽車公司擔任業務員，堂兄乙○○
    說他有一部車子要賣，請我幫他找買主，後來我找到朋友己
    ○○，結果因為己○○的家人反對，不願意出面貸款，所以
    ，沒辦法買就取消掉，取消後我才跟乙○○說，這部車子對
    方不買了，我就跟乙○○說這部車是否他先買下來事後再找
    買主。所以這部車當時有過戶給己○○，但己○○因為貸款
    因素沒有買成，後來又把車子過戶給乙○○。．．乙○○交
    給我牌照申請書、完稅證明、海關的進口證明書、丁○○的
    身分證影本，還有丁○○的印章。（有無交給你買賣契約書
    ？）辦理過戶不需要買賣契約書，所以，乙○○沒有交給我
    買賣契約書。．．（辦理丁○○過戶給己○○時，這些資料
    是誰拿給你？）都是乙○○拿給我的。．．．監理站辦理過
    戶，不需要買賣合約書，所以買賣合約書對我們來講，只是
    壹個形式而已。．．．（當丁○○過戶給己○○不成時，你
    應該過戶回丁○○，為何要過戶給乙○○？）這些問題，我
    有問過乙○○，就如同我剛剛講的，是否要先辦理過戶後再
    找買主。我要補充陳述一點，車子已經過戶給己○○了，我
    怕如果己○○處分掉車子，因為所有權是己○○的，我就沒
    辦法跟車主交代，所以，我就儘快過戶過來。（所謂車主是
    誰？）就看丁○○、乙○○他們如何去協調，我就過戶給誰
    等語（本院卷(一)141 至145 頁），綜合系爭車輛過戶過程及
    證人所證述情節判斷，足認乙○○持有系爭車輛及車籍資料
    ，委由洪誌隆尋找買主並辦理過戶手續，適己○○向洪誌隆
    表示欲買車輛，洪誌隆乃將系爭車輛過戶予己○○，惟因貸
    款問題未解決而無法成交，洪誌隆於徵得乙○○同意後，將
    系爭車輛逕由己○○名下先過戶予乙○○後再找買主，丁○
    ○與己○○之間，及己○○與乙○○之間，均無買賣關係，
    至於丁○○與乙○○之間就系爭車輛之權屬則由其二人協調
    甚明。是依己○○之證詞，尚不足以認定乙○○已買受取得
    系爭車輛所有權。另乙○○雖稱：（丁○○怎麼認識的？）
    以前在台北認識的，打牌、喝酒，大家都叫他小郭，但不知
    道他的名字叫丁○○，這次我跟他買車，才知道他真正的名
    字叫丁○○等語（本院卷(一)138 至141 頁）。惟乙○○所稱
    丁○○積欠伊賭債未還，乃將系爭車輛出售予伊，並以部分
    價金抵償債務云云，應非實情，不足以認定其有以260 萬元
    代價取得該車，難認乙○○對於系爭車輛係屬贓車並無認識
    ，已如前述，且經本院命證人丁○○與乙○○對質，其二人
    均稱不認識對方等語（本院卷(一)179 至180 頁），則乙○○
    無交代所持系爭車輛之來源，益證其顯非善意系爭車輛之占
    有，自不得主張受關於占有規定之保護而取得其所有權。
五、綜上所述，上訴人乙○○既非善意取得系爭車輛，對於系爭
    車輛即無保險利益，依保險法第17條規定，乙○○與被上訴
    人間就系爭車輛所簽訂之保險契約，即失其效力。從而，上
    訴人分別依保險契約及債權契約之法律關係，請求被上訴人
    應給付上訴人乙○○162 萬1600元及加付法定遲延利息，應
    給付裕融公司66萬5000元，即非正當，不應准許。其假執行
    之聲請亦失所附麗，應併予駁回。原審為上訴人敗訴之判決
    ，及駁回其假執行之聲請，並無不合。上訴意旨指摘原判決
    不當，求予廢棄改判，為無理由，應予駁回。兩造其他攻防
    及所舉證據，於判決結果不生影響，毋庸逐一論述，附此敘
    明。
六、據上論結，本件上訴為無理由，依民事訴訟法第449 條第1
    項、第78條、第85條第1項前段，判決如主文。
中    華    民    國    97    年    6     月    4     日
                            民事第六庭
                                審判長法官  許明進
                                法      官  張明振
                                法      官  徐文祥
以上正本證明與原本無異。
如對本判決上訴，須於判決送達後20日內向本院提出上訴狀，其
未表明上訴理由者，應於上訴後20日內向本院提出上訴理由書（
均須按他造當事人之人數附繕本）。上訴時應提出委任律師或具
有律師資格之人之委任狀，並依附註條文規定辦理。
中    華    民    國    97    年    6     月    4     日
                                書  記  官  呂素珍
附註：
民事訴訟法第466 條之1 ：
對於第二審判決上訴，上訴人應委任律師為訴訟代理人，但上訴
人或其法定代理人具有律師資格者，不在此限。
上訴人之配偶、三親等內之血親、二親等內之姻親，或上訴人為
法人、中央或地方機關時，其所屬專任人員具有律師資格並經法
院認適當者，亦得為第三審訴訟代理人。
第1 項但書及第2 項情形，應於提起上訴或委任時釋明之。


司法院資訊處製作；財團法人民間司法改革基金會備份。
